【裁判字號】    88,簡上,244
【裁判日期】    890127
【裁判案由】    遷讓房屋
【裁判全文】
臺灣高雄地方法院民事判決  八十八年度簡上字第二四四號
    上  訴  人  甲○○
    訴訟代理人  王進勝  律師
                陳慧錚  律師
                游雪莉  律師
    送達代收人  江雍正  律師
    被上訴人    乙○○        .
    訴訟代理人  康清敬  律師
右當事人間請求遷讓房屋事件，上訴人對於中華民國八十八年五月十三日本院旗山簡
易庭八十七年度旗簡字第一七二號第一審判決提起上訴，本院判決如左：
    主  文
原判決廢棄。
被上訴人在第一審簡易之訴及假執行之聲請均駁回。
第一、二審訴訟費用由被上訴人負擔。
    事  實
甲、上訴人方面：
一、聲明：
（一）原判決廢棄。
（二）右廢棄部分，被上訴人在第一審之訴及假執行之聲請均駁回。
二、陳述：除與原審判決書所載者相同茲予引用外，補稱：
（一）查坐落高雄縣美濃鎮○○段三三一─一地號土地上，門牌號碼為高雄縣美濃鎮
      ○○街五號如附圖所示編號Ａ─Ｄ之房屋（下簡稱系爭房屋），確係在兩造之
      父蕭得翔生前即已興建完成，被上訴人諉稱系爭房屋為兩造之父死亡後才由其
      所增建等語，純屬虛偽，並不實在：
  １．系爭房屋原係茅草蓋竹土造之房屋，嗣於兩造之父生前重建為現今之磚造房屋
      之事實，業據證人蕭辛妹、陳德滿於原審勘驗現場時證述「（系爭房屋Ａ至Ｄ
      四間何人所蓋？）是我父親所蓋，生前尚住Ａ間，於過世時靈柩尚擺在中堂（
      Ｂ間）」、「我爸爸在世時就蓋的」、「（系爭房屋是蕭得翔生前所蓋或死後
      才建？）是生前所建，且其過世前即睡Ａ間，過世後其棺木停放Ｂ間」綦詳，
      與證人蕭仁貴所證「我伯父蕭得翔過世時其棺木是停放在系爭房屋之中堂（Ｂ
      間）」等語互核相符（原審卷民國八十八年三月十六日勘驗筆錄），而被上訴
      人所舉證人郭枝清更到庭證稱「（新建房屋時，兩造父親）好像尚在世，記得
      其在世時停柩在新建四間之一間」、「好像其父尚存活時所建」等語明確。查
      證人蕭辛妹與陳德滿為兩造之大姊及姊夫，證人蕭仁貴為兩造之堂兄弟，渠等
      與兩造之關係並無軒輊，衡情並無偏頗迴護上訴人之必要，是渠等所為證言應
      可採信；另證人郭枝清係承攬本件系爭房屋新建工程之工人，則其對系爭房屋
      究係在何時興建完成乙事應知之最稔，依其證詞顯示，其於「新建」系爭房屋
      時，兩造之父仍在世，足證系爭房屋應確係在兩造之父生前即已興建完成。
  ２．雖被上訴人一再諉稱系爭房屋係在兩造之父死後方由其所加蓋，並舉證人蕭劉
      春金證稱「民國七十一年我先生過世後二、三年，系爭房屋始由原告起建」等
      語以資佐證，惟查被上訴人與證人蕭劉春金之說詞不僅與證人蕭辛妹、陳德滿
      、蕭仁貴及郭枝清所證事實相互齟齬，且嗣經上開證人證明系爭房屋有經改建
      之事實後，被上訴人方改稱系爭房屋在其父生前僅係竹造房屋，係父親死後才
      由其出資改建成磚瓦房屋云云，而證人蕭劉春金嗣亦翻供另稱系爭房屋係由被
      上訴人所「翻建」等語，顯然蕭劉春金係為附合被上訴人之說詞，才為不實之
      供述，其證詞顯有偏頗被上訴人之嫌，且前後反覆不一，相互歧異，復與事實
      不符，已難遽以憑信；且從台灣電力公司鳳山營業處所出具之書函顯示，上訴
      人早於七十一年六月間即已就系爭房屋另行申請新的電錶自行繳納電費，足證
      系爭房屋在七十一年六月前必業已興建完成，則證人蕭劉春金所稱系爭房屋係
      在兩造之父「過世後二、三年」才起建云云，顯然與事實相左，其證詞既昧於
      事實而有明顯而重大之瑕疵，自不足採信。系爭房屋確係在兩造之父生前即已
      興建完成，要為本案不爭之事實。
（二）系爭房屋之原始起造人並非被上訴人，而係兩造之父蕭得翔，系爭房屋之所有
      權應為兩造之父原始取得，嗣並作為兩造之父之遺產而分歸上訴人所有，是上
      訴人占有系爭房屋係有占有之合法權源，不構成無權占有：
  １．按自己出資建築房屋等建物，係非依法律行為而原始取得其所有權，最高法院
      著有四十一年台上字一０三九號判例可資參照，依實務及學者通說見解，是否
      為建物所有權之原始取得人，應以該建物是由何人實際出資建築為斷，亦即建
      物所有權之原始取得應重在何人「出資」建築之事實，唯實際出資興建之人方
      為所有權人，至於是由何人出面延請工人承攬工程，則非所問。
  ２．本案系爭房屋係於兩造之父蕭得翔生前即已興建完成，業如前述，當時蕭得翔
      既仍在世，且系爭房屋又係就原先坐落在蕭得翔向台灣糖業股份有限公司承租
      之土地上之舊屋重新改建而成，衡諸常情，縱要拆除新建，出資興建之人亦應
      為兩造之父才是。雖被上訴人舉證人蕭劉春金及郭枝清以證明系爭房屋係由其
      所興建，惟證人蕭劉春金之證詞不足採信已如前述，而證人郭枝清固證稱是被
      上訴人請他建造的等語，惟就出資興建之人究係被上訴人抑或兩造之父，證人
      郭枝清並不清楚，此由其自承「至於何人給付我金錢已不記得」、「（工錢何
      人給付？」不記得」云云即可明瞭，是從證人郭枝清之供詞頂多只能得知系爭
      房屋係由被上訴人出面請伊來建築之情而已，尚無從證明實際出資建築之人即
      為被上訴人。被上訴人雖主張「工錢建後面水塔共廿八萬多元是我付給證人的
      」（原審卷八十八年四月十五日筆錄），惟並無任何憑據可資證明，縱令所言
      屬實，被上訴人亦僅給付「後面水塔工程」之工程款而已，其並非出資建築系
      爭房屋之人要屬顯然，系爭房屋既非被上訴人所出資者，是兩造之父蕭得翔才
      是系爭房屋之所有權人，其去世後自應作為遺產之一部而為分配。
  ３．兩造之父死亡後，其遺產之分配事宜係由證人陳德滿主持，並將系爭房屋分配
      予上訴人等情，業據證人蕭辛妹及陳德滿證述明確，除系爭房屋坐落土地之承
      租權因上訴人欠缺承租資格（上訴人不具自耕農身分）而僅由被上訴人單獨繼
      承外，其餘遺產即原四間舊屋及系爭房屋則由上訴人與被上訴人平均繼承，因
      被上訴人較上訴人多繼承一筆土地承租權，為期公平，遂將新建之房屋分配予
      上訴人所有，足見上訴人確因繼承關係而取得系爭房屋之所有權，被上訴人主
      張八間房屋均分配予其所有，顯然有違常情，更與事實不符。況且，兩造之父
      於七十一年間死亡後，上訴人因繼承系爭房屋，為與被上訴人所繼承之四間舊
      屋有所區隔（八間房屋之門牌號碼相同），雙方電費各自負擔，遂於七十一年
      六月間向台灣電力公司鳳山營業處另就系爭房屋申請新的電錶，並以上訴人為
      繳費名義人之事實，有上開台灣電力公司鳳山營業處出具之書函在卷足稽，而
      上訴人始終居住於系爭房屋，未曾搬遷之事實，亦有戶籍謄本可資為證，足證
      系爭房屋確係於兩造之父死亡後即由上訴人繼承，上訴人確為系爭房屋合法所
      有權人無訛。被上訴人諉稱兩造之父於七十一年間死亡後八間房屋均由其繼承
      ，上訴人也搬離該地，直至八十二年返回美濃才向被上訴人借住系爭房屋等語
      ，顯係自行虛構之詞，並不實在。
（三）否認上訴人曾遷居高雄市，而搬離高雄縣美濃鎮老家：
  １．上訴人自幼及長均居住於美濃鎮老家，結婚後仍住於老家，之後雖在高雄市工
      作，仍以通勤方式上下班，未曾搬離老家遷居高雄市，以高雄縣乃至屏東縣居
      民在高雄市工作者為例，每天通勤上下班者非常多，是上訴人通勤上下班並非
      獨特，亦不悖情，況且上訴人如遷居高雄市居住，自當連同妻小一同遷離，斷
      無僅上訴人夫妻搬離，竟獨將小孩三人全部留在美濃老家之理，如被上訴人抗
      辯上訴人未遷戶籍，人卻遷居高雄市，自應負舉證之責。
  ２．又被上訴人以上訴人戶籍未遷，所以小孩都在美濃念書，才於七十一年六月間
      （即裝設電錶之時，向被上訴人借房間，讓三名小孩居住及讀書，也才會請領
      電錶云云，非唯不合理，且遷戶籍非常方便，如因戶籍因素，影響小孩就學，
      上訴人可將戶籍遷出高雄市住處即可輕易解決，且市區就學遠比鄉下方便，資
      源亦豐富，上訴人斷無僅因戶籍原因將小孩全部留在美濃就學之理，況上訴人
      育有二子一女，長男蕭達材六十三年十一月二十一日出生，長女蕭素蓮六十五
      年三月二十二日生，次子蕭達文六十九年三月二十七日生，除長男蕭達材已就
      學外，長女蕭素蓮於七十一年九月始上學，次子蕭達文則根本連上幼稚園之年
      齡都未到，上訴人如何會因三名小孩就學因素，將之留在美濃老家之理？被上
      訴人所辯上訴人小孩就學而借住並裝電錶云云，非但不實，且由上訴人三名小
      孩均在美濃就學，反而證實上訴人一家人確實一直居住在美濃老家，迄至八十
      三年間，蓋新屋後始離去。
  ３．上訴人如僅借住一房間，上訴人應僅負擔該房屋電費即足，豈有系爭房屋四間
      均申請同一電錶，而由上訴人負擔全部電費，況本院第一次質以系爭房屋電錶
      何人申請安裝，被上訴人竟稱不知，足證被上訴人對系爭房屋之情況完全不清
      楚，如何會係其所有且管領，房屋應係長期使用之上訴人所有始正確。至電錶
      安裝之位置乃台電人員所為，要不得以電錶位置非在系爭房屋上，推認該等房
      屋為被上訴人所改建或所有。
（四）綜上所陳，系爭房屋確係由兩造之父蕭得翔於其生前所出資建造，而原始取得
      系爭房屋所有權，俟其死亡後並由上訴人所繼承，上訴人既為系爭房屋合法所
      有權人，其本於所有權人之地位占有系爭房屋自無無權占有之可言，被上訴人
      率予起訴請求上訴人搬遷，自無理由，原審未查，遽採信被上訴人之說詞及證
      人蕭劉春金顯有瑕疵之證詞為判決基礎，於認事、採證、用法均有違誤。
三、證據：援用原審之立證方法，並請求訊問證人蕭辛妹、蕭從妹、陳永貴、廖帶金
    。
乙、被上訴人方面：
一、聲明：求為判決駁回上訴，第二審訴訟費用由上訴人負擔。
二、陳述：除與原審判決書所載者相同茲予引用外，補稱：
（一）本件系爭四間磚屋，是因原有草竹屋倒後，由被上訴人僱請郭枝清拆除建造而
      成，此業由證人郭枝清於原審及本院證實，且亦有郭枝清之媳婦蕭秀妹及兩造
      之母親蕭劉春金加以證實。系爭四間磚屋是屬於未辦保存登記之房屋，其所有
      權屬於建造人所有，而系爭磚屋即由被上訴人僱工興建，自應屬於被上訴人所
      有。
（二）上訴人上訴指稱兩造之父死亡後，其遺產之分配事宜係由證人陳德滿主持，並
      將系爭房屋分配予上訴人，且亦另舉證人蕭辛妹為證，更言其二人均知系爭房
      屋是父親所蓋，然其證人陳德滿曾於台灣高等法院高雄分院審理八十七年少抗
      字第二七號中，就所訊之：「（系爭房屋）誰分配的？」時，陳德滿回答：「
      我岳母（即蕭劉春金）說的．．．」等語，又訊之：「乙○○有間屋知？」時
      ，其回答：「知道，舊屋我知道，另緊鄰繼承房屋的四新屋（指系爭房屋），
      我就不知誰蓋的，．．．」等語；蕭辛妹於原審審時，就訊之：「你父親過世
      前後，有無打掉重建過（指係爭房屋）？」時，回答：「沒有」，由上即可知
      遺產之分配是由兩造之母親所分配，而非陳德滿、蕭辛妹夫婦，且陳德滿、蕭
      辛妹夫婦也無法證明系爭房屋是如上訴人所述是兩造父親所建，又由蕭辛妹之
      證詞，亦可得知遺產繼承分配時，系爭磚造房屋尚未興建。
（三）系爭四間磚屋，確是於兩造繼承後，由被上訴人所興建，並非如上訴人所言是
      繼承前即已建好，且是分給上訴人繼承，此可由下列幾點即可得知：
  １．兩造父親於七十一年一月間去世，兩造繼承分家，如系爭磚屋於七十一年六月
      即已存在，且分由上訴人繼承，則其於七十一年六月申請之電錶，理應按裝於
      其所分得之房屋上，豈是按裝於上訴人所主張分給被上訴人之舊四間磚屋上且
      當時尚是草竹屋，無法裝設電錶。
  ２．次如系爭房屋是由上訴人繼承所有，則為於八十六年間上訴人先後兩次欲搬物
      品入屋放置，遭被上訴人制止，均再於次日趁被上訴人不知情之下偷偷搬入，
      其大可不理會被上訴人而逕行搬入，由此可知上訴人當初之心虛，系爭房屋其
      並無任何權利。
  ３．再者，被上訴人就系爭房屋對上訴人曾控訴其竊佔之刑事案件，上訴人業經判
      罪服刑在案，於該刑案訴訟中，上訴人就搬物品入屋遭制止，嗣再趁被上訴人
      不知情之下再搬入等事實均承認，惟上訴人所辯稱者，是該房屋他們有份，並
      未言系爭房屋為其繼承所有，由此可知系爭房屋，並非上訴人繼承所有。
  ４．又本件上訴人於原審其第一次到庭開庭時，即陳述：房屋係父親所蓋，我有權
      居住使用，原告不能獨占。嗣又陳述：但房子仍是雙方之父所蓋，我仍有權利
      可以住，原、被告應均有繼承權．．．我有１／２之權利，均未見上訴人言系
      爭四間房屋是由其繼承所有，由此亦可知上訴人所言系爭四間房屋，於繼承分
      配，分歸屬其所有，並非實在。且可從上訴人直至八十八年四月二十九日始由
      其訴訟代理人具狀主張系爭四間房屋均分由上訴人繼承加以佐證，如果系爭四
      間房屋真是分由上訴人繼承，為何上訴人於本件訴訟一開始即未見其主張，在
      經驗法則上可明顯知道，上訴人根本未繼承系爭四間房屋，上訴人於本院所言
      不實，且連其在高雄工作僅是星期日回美濃，即能向本院言其每天通勤方式上
      下班，則其尚有那些謊話不敢說。
  ５．綜上所述，系爭四間房屋，確係由被上訴人於繼承後所改建。
（四）上訴人於八十八年十一月九日帶陳永貴、廖帶金到庭作證，其曾於七十一年上
      半年僱用二人於系爭房屋做裝潢、紗窗、紗門及建廚房，惟該二人一為上訴人
      之好友，一為上訴人太太之舅舅，二人所為之證言不實，其二人是於八十二年
      上訴人回美濃蓋樓房時，欲暫住系爭房屋，始僱請該二人，此可知當日訊問時
      ，證人陳永貴就照片指稱照片上現有之紗窗、紗門均是當初由其所做無誤，則
      該紗窗、紗門若真是於七十一年所做，迄至拍照片（八十七年十一月間所拍）
      之時，已有十六年之久，尚有如此完好，顯不符合一般社會之經驗法則，故其
      所言不實。
（五）本件系爭房屋所在之土地，遠自六十二年即由被上訴人向台糖公司承租，租金
      亦由被上訴人給付，上訴人從未付過，兩造母親蕭劉春金到庭證述，於繼承分
      配時，上訴人表示台糖部分其不繼承，由被上訴人繼承，其所言應指房屋部分
      ，因土地之承租權，於繼承時早是由被上訴人向台糖公司承租，故於繼承時，
      根本無所謂之承租權繼承之問題，僅有該土地上房屋之繼承問題，上訴人既於
      繼承時表示該台糖部分由被上訴人繼承，則台糖公司土地上房子自由被上訴人
      繼承。又系爭四間房屋是被上訴人於繼承分配後，始將傾倒之草竹屋拆除興建
      而成，其所有權自應屬於被上訴人所有。
三、證據：援用原審之立證方法，另請求訊問證人蕭劉春金、陳蕭秀金、郭蕭秀妹。
丙、本院依職權調取台灣高等法院高雄分院八十七年度上易字第五八九號、八十七年
    度少抗字第二七號刑事卷宗，並訊問證人郭枝清。
      理    由
一、被上訴人起訴主張坐落高雄縣美濃鎮○○段三三一─一號土地係其因繼承關係，
    向台糖公司承租之土地，其上原有如附圖所示Ｅ部分門牌號碼高雄縣美濃鎮○○
    街五號舊磚房四間，除由被上訴人繼承外，其並於兩造之父死亡後復於上開舊屋
    緊鄰加蓋系爭未保存登記之房屋，上訴人於八十五年間某日未經被上訴人同意，
    無權占用如附圖所示Ａ、Ｄ二間房屋，所涉竊占罪，業經台灣高等法院高雄分院
    以八十七年度上易字第五八九號判處上訴人有期徒刑五月確定，惟上訴人迄今仍
    未搬遷，爰依民法第七百六十七條規定，請求上訴人遷讓返還上開房屋等語。上
    訴人則以系爭房屋係兩造之父於生前出資所建兒原始取得，死後分割遺產歸上訴
    人取得，其占有非無正當權源等語置辯。
二、被上訴人起訴主張坐落高雄縣美濃鎮○○段三三一─一號土地係其因繼承關係，
    向台糖公司承租之土地，其上原有如附圖所示Ｅ部分門牌號碼高雄縣美濃鎮○○
    街五號舊磚房四間，其後復於上開舊屋緊鄰加蓋系爭未保存登記之房屋，上訴人
    於八十五年間某日未經被上訴人同意，占用如附圖所示Ａ、Ｄ二間，涉有竊占罪
    ，經台灣高等法院高雄分院以八十七年度上易字第五八九號判處上訴人有期徒刑
    五月確定之事實，固據其於原審提出台灣高等法院高雄分院八十七年度上易字第
    五八九號刑事判決書、租賃契約書各一份、統一發票二紙為證，並經原審會同高
    雄縣美濃地政事務所地政人員至現場勘驗屬實，製有勘驗筆錄及地政人員繪製之
    複丈成果圖附卷可稽，並經本院調取台灣高等法院高雄分院八十七年度上易字第
    五八九號卷宗核閱無訛，固堪信為真實。惟上訴人則以前揭情詞置辯，經查：
（一）系爭房屋係兩造之父蕭得翔生前即已建造完成等情，業據證人即兩造之胞妹蕭
      辛妹於原審及本院審理時、證人陳德滿於原審及台灣高等法院高雄分院八十七
      年度少抗字第二七號案件調查時（業經本院依職權調取該案卷宗核閱無訛，見
      該案八十七年五月二十二日訊問筆錄）、證人即兩造之胞妹蕭從妹於本院審理
      時（見本院八十八年八月十九日準備程序筆錄）均證稱系爭房屋於兩造之父蕭
      得翔生前即已建造完成等語屬實，證人蕭仁貴亦證稱其伯父蕭得翔死亡時，棺
      木停放於系爭房屋之中堂即如附圖所示系爭Ｂ部分房間內等語屬實，亦足認系
      爭房屋於兩造之父生前即已建造完成，又興建系爭房屋之證人郭枝清於原審言
      詞辯論期日，雖初證稱系爭房屋係其所建，但建好後兩造之父是否尚在世，因
      時間太久不記得等語，惟隨原審之追問，其復證稱好像尚在世，記得其過世時
      停柩在新建四間磚房中之一間等語，並於原審訊問證人郭枝清是否知道系爭房
      屋究係兩造之父於生前或死後所建時，答稱好像其父尚存活時所建等語（見原
      審卷八十八年四月十五日言詞辯論筆錄），並於本院審理時，明確供稱系爭房
      屋係於兩造之父生前建造完成等語（見本院八十八年十一月九日筆備程序筆錄
      ）屬實，雖其初稱不記得，後改稱好像兩造之父尚在世時所建，復明確證稱系
      爭房屋係於兩造之父生前建造完成等語，似前後供述不一，然系爭房屋係於七
      十餘年間所建，距原審八十八年四月間訊問證人時，已間隔十餘年，初接受訊
      問時，或未能即時憶起，然隨原審之訊問，而逐漸回復記憶，故其供述，雖有
      上開不同，惟尚符合常情，且其供稱兩造之父死亡時停柩於系爭房屋間之一間
      等情，亦核與證人蕭仁貴上開證詞供述相符，況證人郭枝清為兩造胞妹郭蕭秀
      妹之公公，並無與任一造當事人有較特殊故舊怨隙關係，並於證人郭蕭秀妹尚
      且為被上訴人有利證詞之情形下，其應無特為不利被上訴人供述之證詞之必要
      ，是其證言應可採信。
（二）又證人陳得滿於台灣高等法院高雄分院八十七年度少抗字第二七號案件調查時
      ，係供稱系爭房屋於兩造之父尚未死亡前所建，至何人所建並不清楚等語，與
      其於原審證稱系爭房屋係兩造之父生前所建等語，核其於台灣高等法院高雄分
      院八十七年度少抗字第二七號案件調查先供稱於兩造之父生前所建，隨即又稱
      不知何人所建等語之前後語意觀之，其所謂於兩造之父生前所建等語，應係證
      稱系爭房屋係於兩造之父生前即建造完成之意，二次供述當係用語繁簡不同而
      已，並無齟齬之處，不能因其於台灣高等法院高雄分院八十七年度少抗字第二
      七號案件調查時，證稱系爭房屋不知何人所建，而於原審審理時證稱係兩造之
      父生前所建，即謂其供述有不一致之處。再上訴人因居住於系爭房屋，因而申
      請電錶另與被上訴人使用之電錶分開計電，而上開電錶係於七十一年六月間裝
      設使用等情，亦有上訴人提出之台灣電力公司鳳山營業處書函附卷可憑，被上
      訴人亦不否認上訴人之子女於美濃借住託其母親照顧時，因房屋由其使用，即
      由其自行負擔電費，因而另裝電錶使用，及系爭房屋於七十一年間即已建造完
      成等語屬實，堪認系爭房屋於七十一年六月前之即已建造完成之事實為真，而
      兩造之父蕭得翔係於七十一年一月十二日死亡，則有戶籍謄本一份附於原審卷
      可憑，證人即兩造之母蕭劉春金證稱系爭房屋係於其夫蕭得翔死後二、三年才
      興建等語（見原審卷八十八年三月十六日言詞辯論筆錄），即與事實不符，而
      證人蕭劉春金亦自承其現與被上訴人同住一處受其扶養，從而證人蕭劉春妹非
      無因此而有偏頗之虞，是其證詞不足為被上訴人有利之認定。另證人即兩造之
      胞妹陳蕭秀金、郭蕭秀妹雖均證稱系爭房屋係其父死亡後由被上訴人所建云云
      ，然證人陳蕭秀金自承婚前即已離家在台北工作，婚後住於屏東縣萬丹鄉，自
      國中時起即未與家人同住，是其對系爭房屋之建造情形，竟能較居住在同處所
      及隔鄰之證人蕭仁貴、陳德滿、郭枝清等人上開證詞明確，實與常情不符，況
      其亦自承上訴人對其有鄙視之意，則其上開證詞非無狹怨報復之情，而證人郭
      蕭秀妹證稱系爭房屋係於兩造之父死後所建云云，已與其公公郭枝清之證詞不
      符，是否屬實已有可疑，更且其復證稱因房屋是被上訴人所建，所以分家時將
      系爭房屋分歸被上訴人取得云云（見本院八十八年九月七日準備程序筆錄），
      然如若其證稱系爭房屋既係被上訴人於其父死後出資所建，自屬其所有之房屋
      ，豈有提出為遺產一部分之理，且衡情分產時應尚未建造完成，則豈有於分家
      產時，有因該房屋係被上訴人所建，所以分歸其所有之說，亦足證證人郭蕭秀
      妹所言不實，均不足採。從而，上訴人主張系爭房屋係於兩造之父生前即建造
      完成等語，應屬可採。
（三）再自己出資建築房屋等建物，係非依法律行為而原始取得其所有權，不在民法
      第七百五十八所謂非經登記不生效力之列，最高法院固著有四十一年台上字一
      ０三九號判例可資參照，然是否為建物所有權之原始取得人，仍應以該建物是
      由何人實際出資建築為斷，亦即建物所有權之原始取得應重在何人「出資」建
      築之事實，至於是由何人出面延請工人承攬工程，則非所問。系爭房屋固係被
      上訴人延請證人郭枝清興建等情，業據證人郭枝清證稱屬實，然其為何人給付
      報酬，則證稱不記得等語，又證人蕭劉春金、郭蕭秀妹雖均證稱係被上訴人給
      付報酬予證人郭枝清等語，然該二名證人證言之憑信性，實有可疑，已如前述
      ，縱認系爭房屋之工程款係由被上訴人付與證人郭枝清等情屬實，然證人蕭劉
      春金亦證稱兩造之父於死亡前二年即不再從事農務，由其與被上訴人耕作，被
      上訴人無其他工作，耕作農作收成之收入亦均由證人蕭劉春金收取，被上訴人
      僅留少部分供己使用等語屬實（見本院八十八年十一月二十五日準備程序筆錄
      ），再參酌被上訴人是與其父母同住，農獲之收成亦交由其母即證人蕭劉春金
      管理之情，足認被上訴人與其父母是處於同居共財，且均將所得交由其母處分
      之情形，復參酌系爭房屋係於兩造之父蕭得翔生前所建，已如前述，並係建於
      原是其父蕭得翔向台糖公司承租使用之土地，則於其父仍主其事之情形下，若
      非其父之主導，被上訴人亦無任意拆除其父所建之舊草房，而原地興建新磚房
      之可能，是不能因建屋之報酬係由被上訴人交付，即逕認系爭房屋為被上訴人
      出資所建，此外，被上訴人亦不能舉證證明系爭房屋係以其自己之資金所興建
      ，則其主張系爭未保存登記之房屋，因為其出資興建而原始取得所權云云，即
      屬無據，不足採信。
（四）另被上訴人主張向台糖公司承租之土地及土地上之磚房，於分割遺產時，因上
      訴人表示放棄之意，而均分歸被上訴人取得等情，已為上訴人所否認，至上訴
      人主張系爭房屋於分割遺產時，已分歸其取得等情，雖經證人蕭辛妹於原審及
      本院準備程序時、證人陳德滿於原審時證稱系爭房屋於分割遺產時，分歸上訴
      人取得等語，然渠等亦證稱遺產分割是由證人陳德滿主持云云，核與證人陳德
      滿於台灣高等法院高雄分院八十七年度少抗字第二七號案件調查時證稱遺產是
      由其岳母即證人蕭劉春金分配之證詞（見該案卷八十七年五月二十二日訊問筆
      錄）前後供述不一致，亦均核與證人蕭劉春金迭於本院準程序時證稱是由其決
      定分產，而被繼承人之遺產僅田地部分分割，至向台糖承租之土地及土地上之
      房屋並未予以分割等語（見本院八十八年八月五日、同年十一月二十五日準備
      程序筆錄）不符，況上訴人於原審原係辯稱系爭房屋為其父親所建，兩造共同
      繼承等語（見原審八十八年一月二十八日、同年三月十一日言詞辯論筆錄），
      其於被訴竊占刑事案件本院審理時及該案上訴時，亦均供稱係其父親所建，應
      由兩造共同繼承（見本院八十六年度易字第七四四一號八十六年十月二十七日
      訊問筆錄、上訴人刑事案件上訴狀）等語屬實，均未辯稱系爭房屋由其單獨繼
      承，是其後於台灣高等法院高雄分院八十七年度上易字第五八九號刑事案件審
      理時，及本院準備程序時，方改稱於分割遺產時，分歸其單獨取得云云，無非
      事後編撰虛偽之詞，不足採信。
（五）按法院依民事訴訟法第二百十三條第一項之規定，認定事實，除別有規定外，
      不受他事件裁判認定事實之拘束（最高法院二十一年度上字第一二二八號判例
      要旨參照）。本院八十七年度易字第七四四一號、臺灣高等法院高雄分院八十
      七年度上易字第五八九號刑事判決，雖均認為系爭房屋為被上訴人出資所建，
      應屬被上訴人所有，上訴人無權占有，因而以上訴人涉有竊占犯行，並予以判
      處罪刑確定等情，有上開判決書各一份附卷可稽，然系爭房屋實為兩造之父蕭
      得翔生前所建，並因未分割，而成為遺產之一部分，已如前述，上開刑事判決
      所認定之事實，自為本院所不採，原告執上開判決結果，主張上訴人係無權占
      有云云，亦不足採。
三、綜上，系爭房屋既係於兩造之父生前所建，被上訴人又未能證明係其出資興建，
    自應認為兩造之父蕭得翔所建，而成為其財產，則系爭房屋於兩造之父死亡時，
    自屬遺產之一部分，而該部分之遺產既尚未分割，則依民法第一千一百五十一條
    規定，應屬繼承人公同共有，而訴外人蕭劉春金、蕭辛妹、蕭從妹、蕭秀金、蕭
    秀美、蕭秀美及兩造均為被繼承人蕭得翔之配偶、子女等情，有被繼承人蕭得翔
    之戶籍謄本一份於附於原審卷可稽，則依民法第一千一百三十八條、第一千一百
    四十四條規定，均為同順位之繼承人，而除兩造外，其餘繼承人既未拋棄繼承，
    系爭房屋自屬兩造與前開其餘繼承人公同共有，兩造各別主張系爭房屋各為其單
    獨所有云云，尚與事實不符，均不足採信。
四、而按公同共有人之權利義務，依其公同關係所由規定之法律或契約定之。除前項
    之法律或契約另有規定外，公同共有物之處分，及其他之權利行使，應得公同共
    有人全體之同意，民法第八百二十八條定有明文。而使用共有土地，並建固定房
    屋居住，既非抽象之使用收益，自應得他共有人全體之同意，上訴人既不否認未
    經他共有人全體同意，即屬侵害他共有人之權利，所稱使用面積未超過其應有部
    分縱令屬實，亦非法之所許（最高法院七十五年度台上字第一九二七號判決參照
    ）。上訴人雖就系爭房屋為公同共有人之一，非不得主張其所有權，然其占有如
    附圖所示Ａ、Ｄ之房屋既未得其餘共有人之同意，揆之前揭說明，其占有上開房
    屋，則仍屬無權占有。
五、惟按未經共有人協議分管之共有物，共有人對共有物之特定部分占用收益，須徵
    得他共有人全體之同意。如未經他共有人同意而就共有物之全部或一部任意占用
    收益，他共有人得本於所有權請求除去其妨害或請求向全體共有人返還占用部分
    （最高法院七十六年度台上字第八二一號判決參照）。上訴人就系爭房屋雖為公
    同共有人一之，惟其未得其他共有人同意而占用如附圖所示Ａ、Ｄ房間，仍屬無
    權占有，固如前述，然被上訴人以自己之名義，起訴請求上訴人將上開房屋返還
    予自己，亦屬無據，不應准許。
六、綜上所述，系爭房屋既係兩造之父蕭得翔於生前所建，並於其死亡後，成為遺產
    一部分由繼承人共同繼承，並於該部分遺產分割前保持公同共有，上訴人未經全
    體共有人之同意，占用系爭房屋中如附圖所示Ａ、Ｄ房屋，仍屬無權占有，然被
    上訴人起訴請求上訴人將上開房屋返還予自己，而非返還予公同共有人全體，揆
    之前揭說明，亦屬無據，不應准許。從而，被上訴人依民法第七百六十七條規定
    所有權之法律關係，請求上訴人將系爭如附圖所示Ａ、Ｄ部分房屋騰空，將房屋
    返還予被上訴人，即無理由，應予駁回，其假執行之聲請失所附麗，應併予駁回
    。原審判命上訴人應將置放於門牌號碼高雄縣美濃鎮○○街五號如附圖所示Ａ、
    Ｄ部分房屋內之部品搬離，回復原狀返還於被上訴人，並為供擔保假執行之宣告
    ，即有未洽，上訴人上訴意旨指摘原判決不當，應予廢棄改判，為有理由，自應
    由本院廢棄原判決，改判如主文第二項所示。
七、又本件判決結果已臻明確，兩造有關上訴人是否自七十一年間系爭房屋建造完畢
    後，即始終居住於該處，並居住始起曾僱工裝潢之攻擊防禦並舉證方法，對判決
    結果並無影響，本院自無庸逐一論列，附此說明。
八、據上論結，本件上訴為有理由，依民事訴訟法第四百三十六條之一第三項、第四
    百五十條、第七十八條，判決如主文。
中      華      民      國    八十九    年      一      月    二十七    日
                              臺灣高雄地方法院民事第五庭
~B審判長法官  高榮宏
~B法      官  張桂美
~B法      官  管安露
右為正本係照原本作成。
本判決不得上訴。
中      華      民      國    八十九    年      一      月    二十七    日
~B法院書記官  林國龍


司法院資訊處製作；財團法人民間司法改革基金會備份。
